【裁判字號】    89,訴,853
【裁判日期】    891031
【裁判案由】    偽造文書
【裁判全文】
臺灣臺南地方法院刑事判決                          八十九年度訴字第八五三號
    公  訴  人  臺灣台南地方法院檢察署檢察官
    被      告  乙○○
    選任辯護人  鄭和傑
                蘇新竹
                謝依良
右列被告因偽造文書案件，經檢察官提起公訴（八十八年度營偵字第六九九號），本
院判決如左：
    主      文
乙○○連續行使偽造私文書，足以生損害於公眾及他人，處有期徒刑肆月。緩刑年
。
偽造如附表所示之署押、印文均沒收。
    事      實
一、乙○○係台南縣新營市○○街五四號帝國汽車股份有限公司（下簡稱帝國公司）
    及台南縣新營市○○路六六六號城市汽車商行之負責人，乙○○因與張英義間有
    債務糾紛，明知張英義所有之車號ＴＧ─八七一八號自用小客車，於民國（下同
    ）八十三年一月十七日已向丙○○典當新台幣（下同）八十萬元，該車並留質於
    丙○○之當舖內，惟張英義未還款，並於八十四年二月二十八日去世，乙○○因
    持有該車之車籍證件及張英義所有之印章一枚等物，為擔保其債權之受償及為阻
    止該車遭丙○○依法辦理過戶，見有機可乘，不思依正當法律途徑解決，即基於
    偽造私文書及明知為不實事項而使公務員登載不實之概括犯意，於張英義過世後
    ，乙○○竟偽簽「張英義」之署押及盜蓋張英義之印章，而偽造張英義與帝國公
    司（起訴書誤載為城市汽車商行）締結之動產抵押契約書及設定登記申請書（即
    附表編號一、二所示），並持向監理機關辦理動產抵押登記，期間自八十四年三
    月三日至八十七年三月二日止，而使監理機關之承辦人員將上開不實之事項登載
    於其職務上所掌管之車籍資料及動產擔保交易歷史登記簿上，足以生損害於丙○
    ○及監理機關對車輛產權之管理；乙○○於八十七年間，再度偽簽「張英義」之
    署押而偽造張英義與帝國公司締結之動產抵押設定延長登記申請書（即附表編號
    三），持向監理機關辦理動產抵押延長登記，期間自八十七年三月二日至八十八
    年三月二日止，並使監理機關承辦人員亦將上開不實之事項，登載於其職務上所
    掌管之車籍資料及動產擔保交易歷史登記簿上，均足以生損害於丙○○及監理機
    關對車輛產權之管理。
二、張英義另有車牌號碼ＴＩ─０二九八號自小客車一輛，原登記為其妻黃玉玲（另
    為不起訴處分）所有，八十三年三月七日黃玉玲以該車向丙○○典當一百萬元，
    該車並留質於丙○○之當舖內，張英義明知該車已典當中，竟於八十三年十月間
    以總價約一百六十萬元之代價賣與不知情之友人陳正貴（另為不起訴處分），乙
    ○○介紹宗園實業股份有限公司（下簡稱宗園公司）辦理貸款並由乙○○代辦汽
    車過戶，陳正貴遂向宗園公司貸款一百二十萬元，該車即過戶於陳正貴名下，陳
    正貴嗣後因張英義無車可交，心知有異，拒不繳納分期付款，致宗園公司聲請法
    院拍賣保證人謝明憲所提供擔保之房屋，謝明憲為免其房屋遭受拍賣，遂與其好
    友乙○○合資償還陳正貴向宗園公司所貸款項，並因而取得陳正貴簽發之支票等
    債權憑證，雖乙○○知悉該車早已典當並留質於丙○○之當鋪，惟因其代辦過戶
    時持有該車車籍證件及陳正貴所有之印章一枚等物，為擔保其債權之受償及為阻
    止該車遭丙○○依法辦理過戶，亦承前揭概括犯意，未經陳正貴之同意，於八十
    五年十月八日，擅自偽簽「陳正貴」之署押及盜蓋陳正貴之印章而偽造陳正貴與
    城市汽車商行締結之動產抵押契約書及設定登記申請書（即附表編號四、五），
    並持向監理機關辦理動產抵押登記，期間自八十五年十月八日至八十七年十月八
    日止，而使監理機關承辦人員將上開不實之事項登載於其職務上所掌管之車籍資
    料及動產擔保交易歷史登記簿上，足以生損害於陳正貴及監理機關對車輛產權之
    管理；乙○○復於八十七年十月間，未經陳正貴之同意，再度偽簽「陳正貴」之
    署押而偽造陳正貴與城市汽車商行締結之動產抵押設定延長登記申請書（即附表
    編號六），持向監理機關辦理動產抵押延長登記，期間自八十七年十月八日至八
    十八年十月八日止，並使監理機關承辦人員亦將上開不實之事項，登載於其職務
    上所掌管之車籍資料及動產擔保交易歷史登記簿上，均足以生損害於陳正貴及監
    理機關對車輛產權之管理。
三、丙○○因張英義均不清償典當之借款，依契約欲將前揭二輛車依法辦理過戶時，
    始發現已遭乙○○設定動產擔保抵押權，多次協調，乙○○不僅置之不理，且又
    再延長抵押權登記，丙○○乃而憤而提出告訴。
四、案經丙○○訴請台灣台南地方法院檢察署檢察官偵查起訴。
    理      由
一、訊據被告乙○○固不否認有於右揭時地自行填載動產抵押契約書、設定登記申請
    書等文件後，先後持車號ＴＧ－八七一八、ＴＩ－○二九八號自小客車之車籍資
    料，向監理機關辦理動產抵押登記及其延長登記予其所經營之帝國公司、城市汽
    車商行等事實，惟矢口否認有何偽造文書或使公務員登載不實之犯行，辯稱：車
    號ＴＧ－八七一八、ＴＩ－○二九八號自小客車均係八十二、三年間張英義向被
    告經營之公司所購買，每輛各為二百二十萬元，其中ＴＧ－八七一八號自小客車
    ，張英義尚有一百六十萬元迄未給付，惟基於舊識情誼，乃允將車輛先行掛牌交
    車予其使用，只留下車籍資料以便辦理汽車貸款及動產抵押登記。雖原本有雋邦
    公司答應接辦此項貸款案，但因張英義之妻黃玉玲有退票記錄，所以最後該公司
    不肯撥款，且嗣後亦遲遲無法找到其他融資公司承辦貸款案件，遂在拖延一年半
    後才自行以其公司名義就前開車輛辦理動產抵押登記以擔保其債權，且伊在登記
    前均遍尋不著張英義，自無從知悉張英義何時死亡；至車號ＴＩ－○二九八號自
    小客車則係由張英義於八十三年十月間以一百六十萬元代價賣給陳正貴，當時陳
    正貴欲辦理汽車貸款，被告遂介紹宗園公司予陳正貴，並由伊朋友謝明憲擔任連
    帶保證人，但陳正貴向宗園公司之借貸無法按期清償，宗園公司即要查封謝明憲
    房屋，伊遂與謝明憲一同拿錢去清償給宗園公司，所以陳正貴對伊負有債務，才
    同意伊就前開車輛設定動產抵押以擔保其債務之履行，至嗣後陳正貴之票據屆期
    仍無法清償，伊遂在陳正貴同意下，再辦理延長動產擔保抵押登記。是以伊前開
    二部自小客車之動產抵押登記，均有獲得車輛所有人之同意，且伊亦屬被害人，
    並無犯罪意圖云云。經查：
    （一）右揭事實業據告訴人指訴綦詳，並經證人黃玉玲、陳正貴（見偵查卷八十
          八年十月二十日偵訊筆錄）、甲○○（即告訴人之妻，見本院八十九年十
          月十八日審判筆錄）等人先後於檢察官偵訊及本院審理時證述明確，抑且
          設若張英義就ＴＧ－八七一八號自小客車尚積欠被告一百六十萬元之鉅額
          買賣價金未付（關於張英義積欠被告之金額，被告於偵訊時先是說欠一百
          萬或一百二十萬元，嗣後又改稱買賣契約找不到，對詳細金額不清楚，而
          後於本院審理時又說是一百六十萬元云云，則其前後供述顯非一致），然
          被告僅以其對張英義有相當之舊識情誼，即逕讓他先掛牌交車使用，益顯
          見其與張英義之交情匪淺，卻焉有張英義是否已死亡，迄於被告在八十七
          年間辦理前開車輛之動產抵押延長登記時均無從知悉？其次，被告於檢察
          官偵訊時係表示：張英義將車籍資料放在伊公司內是要辦理動產抵押設定
          ，然因公司職員並未積極處理，加上張英義均有按時繳款，因而未即時登
          記，嗣於八十四年三月三日才去辦理動產抵押設定，則係因張英義有時又
          不準時繳款所致云云（見偵查卷十七頁背面），則依被告所述情節，純係
          因張英義未按時繳款，所以才會辦理動產抵押設定予伊所營之公司，此與
          被告前揭所稱因找不到願意承辦該車貸款案件之融資公司，所以才遲至八
          十四年間才辦理動產抵押登記云云，亦顯有不同，況縱如被告於本院前揭
          所述情節為真，張英義同意被告辦理動產抵押之對象，亦係被告原受張英
          義委任所找尋之融資公司（即雋邦公司）或其他金融機構，並非被告或其
          所營之公司行號，乃被告逕將上開車輛設定動產抵押權予其所營之帝國公
          司，自是與張英義前開同意設定動產抵押之意旨不符，並顯已逾越張英義
          交付車籍資料及其所有印章一枚等物之授權範圍，亦難認被告有被授與代
          理權而為前開設定行為。再者，縱認張英義確有同意就上開車輛設定動產
          抵押權予被告，又何以張英義買車後已逾一年以上之時間，被告均無意向
          監理機關就上開車輛辦理動產抵押設定登記，卻適巧於張英義於八十四年
          二月二十八日死亡後之第三日即逕向監理機關提出前開申辦動作？是此，
          被告辯稱伊辦理動產抵押設定均有獲得車輛所有人張英義、陳正貴之同意
          云云，純屬避重就輕之詞，尚無足取。
    （二）次查，證人即於大安銀行擔任汽車貸款業務之人員蔡宗志於本院審理時證
          稱：「：我們辦汽車貸款大多以動產抵押方式，至於汽車公司方面才以附
          條件買賣之情形居多。：：我們先做客戶的信用評估，可以後就辦對保讓
          客戶在動產抵押設定契約申請書等文件上簽名蓋章，對保完後看他們何時
          交車，在交車前一、二天我們就會撥款，汽車業務員就會去監理站辦牌照
          ，等牌照下來，汽車業務員就會拿牌照登記書來辦理抵押登記，在這設定
          登記動產抵押過程中，我並不會看到車子，都由汽車業務員在處理，我說
          得這個方式就是在新車買賣過程中設定動產抵押之情形。：：（若客戶拿
          二手車或已經給付完買賣價金之車輛請求辦理汽車貸款，你們如何處理動
          產抵押事宜？）要先將該車設定動產抵押後，我們才會撥款，此與上開新
          車貸款程序有所差異，而且這類車子汽車公司已將車輛交給客戶使用，我
          們在設定抵押權前，會先看過擔保車輛核對牌照、行照、引擎號碼等資料
          ，並評估車輛之市場價值才會予以承作，因為中古車或使用過的車輛，我
          們不清楚該車輛有無肇事記錄或特殊使用情形，所以會看過車子才會評估
          價值。」等語（見本院八十九年九月一日訊問筆錄），則由是觀之，如車
          輛之買賣價金係由出賣之車商先行承擔，依通常之經驗法則，車商大多均
          採用附條件買賣之方式為之，縱若採用動產抵押設定之方式擔保債權，如
          設定當時已非新出廠之車輛，抵押權人為評估抵押標的之價值及其債權可
          受之擔保，亦勢必會檢視該抵押標的物。惟查，被告係於八十二、三年間
          即先後將ＴＧ－八七一八、ＴＩ－○二九八號自小客車二輛售予張英義、
          黃玉玲等二人乙節，已如前述，然被告遲至八十四年三月三日將車號ＴＧ
          －八七一八號自小客車設定動產抵押權予帝國公司，以及於八十五年十月
          八日將車號ＴＩ－○二九八號自小客車設定動產抵押權予城市汽車商行之
          時，均未曾見到上開二輛自小客車（因前開二輛均放置在告訴人之倉庫內
          ），而是僅憑上開二輛自小客車之車籍資料即逕向監理機關辦理設定登記
          等情，復為被告於偵訊及本院審理時所自承，則被告於前開車輛早已交付
          張英義等人使用數年後，竟在毋需評估車輛使用狀況之情形下逕為動產抵
          押設定申請，此舉顯悖於常情，並足證被告顯可知悉車輛已在告訴人典當
          之中，以致於無從評估車況。乃被告仍辯稱伊根本不知上開二輛汽車業經
          張英義等人交予告訴人典當云云，亦屬卸責之詞，殊難採信。
    （三）此外，復有被告偽造之動產抵押契約書、設定登記申請書、設定延長登記
          申請書各二份附於偵查卷可證。故本件事證已臻明確，被告犯行堪以認定
          ，應依法論科。
二、按被告乙○○雖分別取得車號ＴＧ－八七一八、ＴＩ－○二九八號自小客車之車
    籍資料及張英義、陳正貴二人所有之印章各一枚等物，但均違反張英義及陳正貴
    之授權範圍且未獲得彼等之同意，竟偽簽彼二人之署押並盜蓋印章，而先後偽造
    張英義、陳正貴與帝國公司、城市汽車商行合意締結之動產擔保契約書、設定登
    記申請書、設定延長登記申請書等文件，並各別持向監理機關申辦動產抵押登記
    ，而使監理機關之承辦人員將上開不實之事項登載於騎職務上所掌管之車籍資料
    及動產擔保交易歷史登記簿上，自足以生損害於張英義、陳正貴及監理機關對上
    開車輛產權之管理，是核其所為，應係犯刑法第二百十六條、第二百十條之行使
    偽造私文書罪，及同法第二百十四條之明知為不實之事項，而使公務員登載於職
    務上所掌之公文書罪。被告偽簽張英義、陳正貴署押及盜蓋彼等印章之行為，屬
    偽造私文書之階段行為，而偽造私文書之低度行為復為行使之高度行為所吸收，
    均不復另論。而被告先後多次行使偽造私文書、及明知為不實知事項而使公務員
    登載不實之行為，均時間緊接，犯構成要件相同之罪，顯係基於概括之犯意為之
    ，應依連續犯之規定論以一罪。又被告所犯前開二罪間，有方法結果之牽連關係
    ，應從情節較重之連續行使偽造私文書罪論處。爰審酌被告犯罪之動機、目的、
    手段、就前開二輛汽車所設定之動產抵押權登記業經告訴人訴請法院予以塗銷，
    及過戶登記予告訴人，並經法院判決勝訴確定等情，亦據告訴人提出本院八十七
    年度訴字第一三二四號、第一三二五號民事判決各乙份附於偵查卷可稽，惟被告
    迄今尚未與告訴人達成賠償和解，併其犯罪後態度等一切情狀，量處如主文所示
    之刑，以資懲儆。又被告前未曾受有期徒刑以上刑之宣告，有臺灣高等法院被告
    全國前案紀錄表在卷可憑，其經此教訓後，應知所警惕，信無再犯之虞，本院因
    認所宣告之刑以暫不執行為適當，併諭知緩刑三年，以勵自新。至其所偽造如附
    表所示之署押、印文等物，則不問屬於被告與否，均併依法宣告沒收。
據上論斷，應依刑事訴訟法第二百九十九條第一項前段，刑法第五十六條、第二百十
六條、第二百十條、第二百十四條、第二百十九條、第五十五條、第七十四條第一款
，罰金罰鍰提高標準條例第一條前段，判決如主文。
本案經檢察官張太龍到庭執行職務。
中      華      民      國    八十九    年      十      月    三十一    日
                                  臺灣臺南地方法院刑事第二庭
                                          法  官  林彥君
右正本證明與原本無異。
如不服本判決，應於判決送達後十日內，向本院提出上訴狀。
                                          書記官  陳瑞鈴
中      華      民      國    八十九    年      十      月    三十一    日
附錄本案論罪科刑法條全文：
刑法第二百一十條：
偽造、變造私文書，足以生損害於公眾或他人者，處五年以下有期徒刑。
刑法第二百一十六條：
行使第二百十條至第二百十五條之文書者，依偽造、變造文書或登載不實事項或使登
載不實事項之規定處斷。
刑法第二百一十四條：
明知為不實之事項，而使公務員登載於職務上所掌之公文書，足以生損害於公眾或他
人者，處三年以下有期徒刑、拘役或五百元以下罰金。
【附表】
┌─── ───────────────────┬───────────┐
│編號 │偽造之文書                            │ 偽造之署押及數目     │
├──── ──────────────────┼───────────┤
│１   │八十四年三月三日向麻豆監理站提出之    │ 「張英義」署押五枚、 │
│     │動產擔保交易動產抵押設定登記申請書    │  印文一枚            │
├─── ───────────────────┼───────────┤
│２   │八十四年三月三日訂定之動產抵押契約書  │ 「張英義」署押二枚、 │
│     │                                      │  印文一枚            │
├─── ───────────────────┼───────────┤
│３   │八十七年二月十八日向麻豆監理站提出之  │  「張英義」署押五枚  │
│     │動產擔保交易動產抵押設定延長登記書    │                      │
├─── ───────────────────┼───────────┤
│４   │八十五年十月八日向麻豆監理站提出之    │  「陳正貴」署押五枚、│
│     │動產擔保交易動產抵押設定登記申請書    │   印文一枚           │
├─── ───────────────────┼───────────┤
│５   │八十五年十月八日訂定之動產抵押契約書  │ 「陳正貴」署押二枚、 │
│     │                                      │  印文一枚            │
├─── ───────────────────┼───────────┤
│６   │八十七年十月二日向麻豆監理站提出之    │ 「陳正貴」署押五枚   │
│     │動產擔保交易動產抵押設定延長登記書    │                      │
└────────────────────────────────── ┘


司法院資訊處製作；財團法人民間司法改革基金會備份。
